【裁判字號】    87,訴,1818
【裁判日期】    890120
【裁判案由】    偽造有價證券等
【裁判全文】
臺灣高雄地方法院刑事判決                        八十七年度訴字第一八一八號
    公  訴  人  臺灣高雄地方法院檢察署檢察官
    被      告  乙○○
    指定辯護人  本院公設辯護人  丁○○
右列被告因偽造有價證券案件，經檢察官提起公訴（八十六年度偵緝字第一一八九號
），本院判決如左：
    主  文
乙○○意圖供行使之用，而偽造有價證券，處有期徒刑貳年，緩刑肆年。
偽造之票號一一七七二一號、一一七七二二號、一一七七二六號、一一七七二七號、
一一七七三二號、一一七七三三號、一一七七三四號及一一七七三五號之本票及其餘
不詳票號之本票共計參拾張，均沒收。
    事  實
一、乙○○於民國八十二年四月五日起，自任會首召集每月每會新台幣（下同）一萬
    元之互助會一組，採內標制，共計三十六會（乙○○本身有三會，再會單上記載
    之會員張上財業退會），期間至八十四年十月五日止，得標之會員須簽發一萬元
    之本票交付活會會員，作為收取會款之擔保。乙○○在上開互助會第三次標會前
    ，因經濟上之困難，遂與該互助會會員且當時係其雇用之員工己○○協議要求借
    用名義競標，己○○同意將其在互助會之權利義務讓由乙○○全盤承受，且同意
    乙○○借用將其名義競標，然就標會後之所有義務均須由乙○○負責，亦即己○○完全脫離該互助會，乙○○遂於八十二年六月五日第三次標會時，以己○○之
    名義以二千七百元之標息得標，詎其為順利向活會會員取得會款，竟意圖供行使
    之用及意圖為自己不法之所有，隨即利用其所雇用而不知情之會計甲○○（係成
    年人），持己○○原留存供領薪資所用之印章，接續盜用印章蓋印於面額均為一
    萬元之本票而偽造出己○○名義所開立之本票三十張後（即除去乙○○本身之三
    會及己○○之一會，又在第二會得標者係乙○○本身之一會，再前開本票中，除
    已知票號有一一七七二一號、一一七七二二號、一一七七二六號、一一七七二七
    號、一一七七三二號、一一七七三三號、一一七七三四號及一一七七三五號外，
    其餘均票號不詳），乙○○再持前開偽造之本票向當時之活會會員戊○○等收取
    會款而行使之，並隱瞞前揭本票均係偽造之事實，致活會會員戊○○等陷於錯誤
    ，以為確係己○○開立之本票而可供擔保，遂如數交付會款共計二十一萬九千元
    予乙○○，嗣前開互助會至第二十八會止會後，戊○○求償無門，幾經查證，始
    查知上情。
二、案經戊○○訴請臺灣高雄地方法院檢察署檢察官偵查起訴。
    理  由
一、訊據被告乙○○對右揭召集互助會自任會首，及於八十二年六月五日第三次標會
    時係由己○○以二千七百元得標等情，固為坦承，惟矢口否認犯行，辯稱：係己○○自己於第三會開標前將其本身之一會讓與伊，且亦係己○○自己開立本票交
    予伊供交付其他活會會員為擔保，伊並無偽造本票及詐欺之行為云云，惟查右揭
    事實，業據告訴人戊○○指訴歷歷，且訊之證人己○○亦迭於偵訊及本院訊問時
    證稱：伊原有參加上揭被告招募之互助會，交了二會會款後，被告說要借伊之名
    義標會，伊有同意，並約定伊在該互助會之所有關於會員繳納死會會款之義務全
    由被告承受，然伊並不知被告以伊之名義開立本票予其他會員，係嗣後告訴人持
    本票向伊催款時，伊才知此事，再前開本票上伊名義之印文，應係以伊原因受雇
    於被告而留存於被告處之印章所蓋印等語至明，被告雖置前開辯詞云云，然查其
    原稱前揭本票係己○○自己開立完畢後交予伊云云，嗣又改稱係己○○囑託被告
    原雇用之會計甲○○開立云云，前後所供已見不一，更況證人甲○○除證稱：伊
    原即幫被告處理前開互助會收款之事宜，八十二年六月五日第三次標會時，伊並
    未見己○○前來投標，亦未接獲己○○來電表示欲投標，惟被告向伊表示己○○
    欲標二千七百元，並持己○○之印章叫伊開己○○名義之本票，伊遂照辦等語外
    ，並確認告訴人提出之票號有一一七七二一號、一一七七二二號、一一七七二六
    號、一一七七二七號、一一七七三二號、一一七七三三號、一一七七三四號及一
    一七七三五號本票，均係被告要求伊以己○○之印章蓋印而開立之本票無誤，再
    況復參以己○○既已將其在上開互助會活會會員之一切權利全部讓與被告承受，
    則衡情己○○既已完全脫離該互助會，根本未能標得會款，則豈有還開立本票予
    其他活會會員而徒將自己置於將來須負票據清償責任之不利狀況等情以觀，被告
    前開所辯，顯與事實有極大之出入，並不可採。是按被告明知其已完全承受己○○之會員義務，竟為圖順利向活會會員取得會款，未經己○○之同意，擅自偽造
    己○○名義之本票，並隱瞞根本非己○○本身或同意開立之本票之實情，仍持之
    向告訴人等活會會員收取會款，其有藉告訴人等活會會員陷於誤以為前開本票確
    係己○○親開而可供擔保之錯誤，而藉以詐得會款之犯意，亦至為彰顯，殊不容
    被告推諉。此外並有前揭票號一一七七二一號、一一七七二二號、一一七七二六
    號、一一七七二七號、一一七七三二號、一一七七三三號、一一七七三四號及一
    一七七三五號本票影本各一紙在卷可稽，綜上所述，事證明確，被告犯行洵堪認
    定。
二、核被告所為，係犯刑法第二百零一條第一項、第三百三十九條第一項之罪。其利
    用不知情之甲○○為其偽造本票此有價證券，應為間接正犯；再其盜用己○○之
    印章，為偽造己○○名義之本票此有價證券之部分行為，而其偽造有價證券後進
    而行使之部分，則因行使偽造有價證券之低度行為應為偽造有價證券之高度行為
    所吸收之故，就盜用印章及行使偽造有價證券之部分，均不另論罪。被告本於一
    個偽造有價證券之計劃，接續偽造三十一張本票，應為接續犯；又被告一次冒標
    詐取會款之行為，同時侵害告訴人等活會會員之法益，係一行為同時觸犯數個相
  同罪名，為同質想像競合犯，應依刑法第五十五條規定論以一個詐欺取財罪；再
    所犯上揭偽造有價證券及詐欺取財二罪間，有方法結果之牽連關係，依刑法第五
    十五條規定，應從較重之刑法第二百零一條第一項之偽造有價證券罪處斷。另被
    告係同時偽造同一人即告訴人名義之三十一張本票，其被害法益仍僅一個，不能
    以同時偽造之張數，計算其法益，併此敘明（最高法院七十三年台上字第三六九
    二號判例意旨參照）。審酌被告係因經濟困難，為急獲會款，方為本件犯行，業
    經其供陳在卷，犯罪動機尚稱非惡，堪認係因一時失慮，誤罹罪章，犯罪情狀足
    可憫恕，爰依刑法第五十九條規定，酌量減輕其刑。審酌被告招募民間互助會而
    自任會首，竟為圖取得會款，擅自偽造他人名義之本票持用，業對他人權益造成
    危害，且犯後猶否認犯行，惟念其顯係因經濟困難，且係為求順利取得會款，方
    為本件犯行，再現已與告訴人成立民事上和解，並分期清償告訴人之損失，有調
    解書一份及匯款回條五紙在卷足憑等一切情狀，爰酌情量處如主文所示之刑，又
    查被告先前未曾受有期徒刑以上刑之宣告，有本院被告全國前案紀錄表及台灣高
    雄地方法院檢察署刑案資料查註紀錄表在卷可稽，信其經此次偵審程序後，應知
    所警惕，無再犯之虞，本院衡情，認其所受上開刑之宣告，以暫不執行為當，爰
    併予宣告緩刑四年，以啟自新。前開票號一一七七二一號、一一七七二二號、一
    一七七二六號、一一七七二七號、一一七七三二號、一一七七三三號、一一七七
    三四號及一一七七三五號本票，應依刑法第二百零五條之規定予以宣告沒收，至
    其餘同屬偽造之不詳票號之本票二十三張，雖未扣案，但依刑法第二百零五條規
    定，因屬義務沒收之物，且亦無證據足認前開物品業已滅失，是依法仍應諭知沒
    收；又本票上偽造之己○○之印文，係屬偽造本票之一部分，已因本票之沒收而
    包括在內，爰不另為沒收之諭知，附此敘明。
三、公訴意旨另認被告尚有以己○○之名義偽造投標單參與投標之行為，且其亦尚另
    向會員丙○○、郭海參（各參加一會）借標會款，並於標得後，亦未經丙○○、
    郭海參之同意，擅自以丙○○、郭海參名義開立本票予活會會員而詐取會款，而
    認被告另涉犯刑法上之行使偽造私文書罪、偽造有價證券罪及詐欺取財罪等語。
    經查：
    (1)被告原係取得己○○之同意，得以己○○之名義參與投標之情，業詳述如前，
      從而被告即使以己○○之名義製作標單參與投標，既係事先取得己○○之同意
      而為，自非有何行使偽造私文書之犯行可言。
    (2)訊據被告堅詞其除向會員丙○○、郭海參借標外，就得標後以丙○○、郭海參
      名義開立交付活會會員之本票，均係事先取得丙○○、郭海參之同意方為等語
      。訊之證人丙○○業證稱：被告向伊表示要借標，伊有同意，且被告亦向伊表
      示得標要開立本票，伊遂向被告表示伊很忙，要其自己寫，伊並交待被告所雇
      之職員（當時丙○○係受雇於被告）拿伊之印章蓋印於本票上等語（見本院八
      十八年四月六日訊問筆錄），再證人郭海參亦證稱：伊當時以電話標後，借予
      被告，並委託被告所雇之職員以伊置放於被告處之印章（當時郭海參係受雇於
      被告）蓋印簽發本票等語（見本院八十七年八月十八日訊問筆錄），從而，被
      告既係獲丙○○、郭海參之授權同意，方才以渠二人之名義開立本票，自難認
      有何偽造有價證券之情。
    (3)綜前所述，公訴意旨此之所指，尚屬不能證明，然因公訴人認此與前揭有罪部
      分連續犯、牽連犯之裁判上一罪關係之故，爰不另為無罪之諭知，附此敘明。
據上論斷，應依刑事訴訟法第二百九十九條第一項前段、刑法第二百零一條第一項
、第三百三十九條第一項、第五十五條、第五十九條、第七十四條第一項、第二百零
五條，罰金罰鍰提高標準條例第一條前段，判決如主文。
本案經檢察官林在培到庭執行職務。
中      華      民      國    八十九    年      一      月     二十     日
                                  臺灣高雄地方法院刑事第二庭
                                      法  官    陳  威  龍
右正本證明與原本無異。
如不服本判決，應於判決送達後十日內，向本院提出上訴狀。
                                      書記官    林  雯  琪
中      華      民      國    八十九    年      一      月     二十一   日
附錄論罪科刑法條
刑法第二百零一條第一項：
意圖供行使之用，而偽造、變造公債票，公司股票或其他有價證券者，處三年以上十
年以下有期徒刑，得併科三千元以下罰金。
刑法第三百三十九條第一項
意圖為自己或第三人不法之所有，以詐術使人將本人或第三人之物交付者，處五年以
下有期徒刑、拘役或科或併科一千元以下罰金。


司法院資訊處製作；財團法人民間司法改革基金會備份。
